【裁判字號】    96,重訴,1425
【裁判日期】    970523
【裁判案由】    確認消費借貸關係不存在
【裁判全文】
臺灣臺北地方法院民事判決           96年度重訴字第1425號
原      告  甲○○
訴訟代理人  邱六郎律師
被      告  丙○○○
訴訟代理人  戊○○
被      告  丁○○
上列當事人間確認消費借貸關係不存在事件，本院於民國97年5
月5日言詞辯論終結，判決如下：
    主      文
原告之訴駁回。
訴訟費用由原告負擔。
    事實及理由
一、原告主張：
  (一)伊於民國82年11月20日以新臺幣（下同）7000萬元向訴外人
    邱阿元購買祭祀公業邱阿連所有坐落於桃園縣八德市○○○
    段第58地號等8筆土地（下稱系爭土地），因祭祀公業邱阿
    連拒不履約，致生訴訟需現金挹注。嗣於88年5月5日與被告
    丁○○所推薦之訴外人戊○○簽訂委託書，約定戊○○應提
    供300萬元予伊，並找尋具有自耕農身分之人，伊則交付邱
    阿元代表祭祀公業邱阿連所簽發票號第219891號面額3550萬
    元之本票乙紙（下稱系爭本票），由戊○○所覓妥之自耕農
    ，聲請本票准予強制執行之民事裁定後，出面承買系爭土地
    ，日後再以該土地辦理貸款或出售所得之金額進行分配。惟
    被告丁○○及戊○○並無資力，經伊催促後，僅被告丁○○
    於88年6月1日給付3萬元、88年9月20日給付90萬元，伊因而
    於89年5月1日解除委託書。然被告丁○○為履行委託書之保
    證，於89年5月30日誆稱有取信於金主之必要，伊一時受騙
    ，出具積欠被告1200萬元之「借款證明」及「聲明書」。臨
    去時，被告丁○○又稱借到錢供借款之用，伊再應其要求，
    在空白紙上先行填寫姓名並用印，詎被告丁○○利用該紙偽
    造另一份「債權讓與書」。
  (二)被告丙○○○雖持系爭本票向臺灣基隆地方法院（下稱基隆
    地院）取得88年度票字第755號民事裁定（下稱系爭本票裁
    定），並於臺灣桃園地方法院（下稱桃園地院）89年度執字
    第15668號強制執行事件聲明參與分配。然伊於88年4月底或
    5月初始經由訴外人乙○○之介紹而認識被告丁○○，不僅
    不可能借款1200萬元，被告丙○○○所執有之系爭本票亦因
    伊解除委託書而不得行使，戊○○及被告均明知上情，卻在
    前開強制執行衍生之分配表異議之訴（案列桃園地院93年度
    重訴字第231號，下稱前訴）中為不實之主張，致伊遭敗訴
    判決，伊之權利嚴重受損。
  (三)為此起訴，並聲明：確認兩造間，伊於88年5月30日所立
    「借款證明」所載1200萬元之消費借貸關係不存在。確認
    兩造間，伊於89年4月13日所立「聲明書」所載3550萬元之
    消費借貸關係不存在。
二、被告則辯以原告與被告丁○○為舊識，原告陸續以客票方式
    向丁○○調借現金，除小部分兌現外，後續調借之支票均退
    票，因原告要求返還支票以繳回銀行，遂改簽發本票及借據
    換回支票，累計約800餘萬元。88年3月間，原告提出解決方
    案，被告丁○○因而推薦當時於銀行任職之戊○○，由戊○○受託處理系爭土地拍賣事宜。迨88年5月30日結算時，原
    告出具1200萬元之「借款證明」（包括委託書所載300萬元
    ）予被告丁○○。嗣89年間，系爭土地另一債權人賴柏榮對
    原告及被告提出詐欺告訴，為證明伊執有系爭本票之來源，
    原告遂出具聲明書，此情已經前訴確定判決認定明確，原告
    不得再相反於前訴確定判決認定之陳述等語，並聲明：如主
    文第1項所示。
三、本件不爭執之事實：
  (一)因祭祀公業邱阿連遲未履行出售系爭土地之義務，原告遂於
    88年5月5日委託戊○○處理系爭土地拍賣、過戶等事宜，除
    交付系爭本票作為償還戊○○辦理委託事務所為支出及酬勞
    之擔保，並簽有委託書（見本院卷第8頁）。戊○○嗣將系
    爭本票交給具有自耕農身分之被告丙○○○，被告丙○○○
    再以基隆地院於88年8月6日核發之系爭本票裁定（見基隆地
    院88年度票字第755號本票裁定卷）為執行名義，於執行系
    爭土地拍賣程序之桃園地院89年度執字第15688號強制執行
    事件聲明參與分配，繼以債權人身分承買系爭土地。
  (二)「借款證明」及「聲明書」均為原告所出具（見本院卷第32
    、38頁）。
  (三)原告否認被告丙○○○於前揭強制執行事件所陳報之債權，
    向桃園地院提起分配表異議之訴，但經判決敗訴確定（見桃
    園地院93年度重訴字第231號民事歷審卷宗）。
四、本件爭執事項：(一)本件起訴有無確認利益？(二)本件是否受前
    訴確定判決之拘束？(三)被告就「借款證明」及「聲明書」所
    載債務存在之事實，是否已盡舉證之責？
  (一)本件起訴有確認利益：
    按確認法律關係之訴，非原告有即受確認判決之法律上利益
    者，不得提起之；確認證書真偽或為法律關係基礎事實存否
    之訴，亦同。民事訴訟法第247條第1項定有明文。而所謂受
    確認判決之法律上利益，係指因法律關係之存否不明確，致
    原告在私法上之地位有受侵害之危險，而此項危險得以對於
    被告之確認判決除去之者而言。本件原告主張被告丙○○○
    於前訴提出「借款證明」及「聲明書」，藉以作為持系爭本
    票參與分配之依據，惟其未向戊○○及被告借款1200萬元，
    且已解除委託書，系爭本票根本不得參與分配，更不得再對
    原告主張權利等語，已遭被告否認。倘原告未起訴確認「借
    款證明」及「聲明書」所載債務真實與否，被告可能再以強
    制執行未能全額受償之理由，繼續對原告之財產聲請強制執
    行，因此，原告非無藉由確認之訴之提起，排除此不安狀態
    之必要。又依其請求確認之標的，核係私法法律關係之確認
    ，依前開說明，應認原告有提起本件訴訟之法律上利益。至
    於原告之訴有無理由，則於後審查。
  (二)原告、被告丙○○○及本院應受前訴關於「借款證明」及「
    聲明書」所載內容為真正，暨系爭本票為「借款證明」及「
    聲明書」所載債務擔保之拘束：
    按確定判決之既判力，固以訴訟標的經表現於主文判斷之事
    項為限，判決理由並無既判力。但法院於判決理由中，就訴
    訟標的以外當事人主張之重要爭點，本於當事人辯論之結果
    ，已為判斷時，除有顯然違背法令之情形，或當事人已提出
    新訴訟資料，足以推翻原判斷之情形外，應解為在同一當事
    人就該重要爭點所提起之訴訟，法院及當事人就該已經法院
    判斷之重要爭點，皆不得任作相反之判斷或主張，始符民事
    訴訟上之誠信原則（最高法院95年度台上字第1574號判決意
    旨參照）。原告主張「借款證明」及「聲明書」乃遭被告丁○○詐欺而簽訂，其未積欠1200萬元之借款債務云云。惟原
    告未否認「借款證明」及「聲明書」之真正，其與被告丁○○於88年7月1日所訂合約書（見本院卷第9、10頁）係投資
    昆明藥品有限公司而為之約定，充其量僅能證明原告與被告
    丁○○合夥經營該公司，不能證明「借款證明」及「聲明書
    」之內容非真正，系爭本票已變易為清償借款證明及聲明書
    所載債務之擔保等情，已經前訴確定判決認定明確，既為原
    告所不爭執，關於「借款證明」及「聲明書」內容真正與否
    ，及系爭本票是否為「借款證明」及「聲明書」所載債務之
    擔保等重要爭點，不惟原告與被告丙○○○於前訴進行攻擊
    與防禦，並經前訴法院於判決理由中判斷，原告復未指稱前
    訴有何違背法令之處，依首揭說明，非但渠等應受前訴法院
    判斷之拘束，本院亦不宜為相反之認定。
  (三)被告就「借款證明」與「聲明書」所載債務屬實，已盡舉證
    之責，原告就其所主張之權利障礙事實則未能舉證以實其說
    ：
    1.按被詐欺而為意思表示者，依民法第92條第1項之規定，
      表意人固得撤銷其意思表示，惟主張被詐欺而為表示之當
      事人，應就此項事實，負舉證之責任（最高法院44年台上
      字第75號判例意旨參照）。原告雖主張其係遭被告丁○○
      詐欺始出具「借款證明」及「聲明書」云云，惟其除陳稱
      被告丁○○為取信於金主，其一時不察外，未為任何舉證
      ，此項主張自屬無據而難以取。
    2.次按在消極確認之訴，應由被告就其存在負舉證責任，即
      確認法律關係不存在之訴，如被告主張消費借貸法律關係
      存在時，固應由被告就交付借用物之事實負舉證之責。惟
      借用人向貸與人借用款項，經出具借用證書交貸與人收執
      ，如依該用借證書表明之事項足以推知貸與人已交付借用
      物者，即應認其就交付借用物之事實，已盡舉證之責。借
      用人如主張有消費借貸關係不成立之事由，即屬權利障礙
      之特別要件事實，自應由其負舉證責任。經查：
      原告主張戊○○未依委託書交付300萬元，被告亦未交
        付借款云云。然按債權證書之返還，通常須在清償債務
        或結算之後，如已清償債務，則推定債之關係消滅（民
        法第325條第3項規定參照）；如因清償債務而對被告負
        擔新債務，除另有意思表示外，則新債務不履行時，其
        舊債務仍不消滅而言（民法第320條規定參照）。倘若
        債務人於債權人返還債權憑證之時，另立借款債務之書
        據，非謂雙方未為債務金額之確認與結算。本件細繹原
        告不爭執真正之「借款證明」：「本人於83年至88年5
        月止，陸續向丙○○○、丁○○借用新台幣計壹仟貳佰
        萬元正，今同意將祭祀公業邱阿連管理人邱阿元前所開
        付之本票一張金額新台幣參仟伍佰伍拾萬元正，交付丙○○○、丁○○做為抵付借款，同時取回所開之本票及
        借條全部無誤」，不僅被告丁○○已返還貸與原告金錢
        之債權憑證，依「抵付借款」之文字，更可認原告業與
        被告丁○○為債務金額之確認與結算。揆諸上開說明，
        應認被告已為交付借用物之舉證，被告所辯「借款證明
        」所載1200萬元債務確實存在等語，即非不可信。是以
        ，縱使被告未再提出借款之債權憑證，仍難逕謂「借款
        證明」所載1200萬元消費借貸法律關係不存在。
      原告次主張其已於89年5月1日解除委託書，並舉認證書
        及聲明書為證（見本院卷第29、30頁），惟原告不否認
        其於89年5月16日在解除委託書之聲明書上註記：「本
        聲明書作廢，願委託繼續有效」等字（見本院卷第162
        、163頁），委託書之效力是否已因解除權之行使而當
        然消滅，恐不盡然。雖原告接續陳稱係被告丁○○為取
        信於金主，其依丁○○指示書寫云云（見同卷第160頁
        ），但未舉證以實其說，此項主張，亦屬無據而不可取
        。原告固又主張委託書之期限只有1年，委任關係因89
        年5月5日期限屆滿而消滅云云。然其繼於89年8月7日出
        具由被告丙○○○持系爭本票裁定於桃園地院89年度執
        字第15688號強制執行事件聲明參與分配之「承諾書」
        （見本院卷第164頁），足認原告委託戊○○覓妥具備
        自耕農身分之人持系爭本票裁定聲明參與分配，進而承
        買系爭土地之委任關係，仍然存在。原告主張委託書早
        已失效云云，洵與事實不符，尚難信實。
      原告依被告丁○○與戊○○於89年2月19日發出之存證
        信函（見本院卷第21至28頁），主張被告已自認未依委
        託書付足300萬元云云。然民事訴訟法第279條第1項規
        定之自認方式，係記載於準備書狀向法院提出，或於言
        詞辯論期日以言詞陳述，或於準備程序期日或調查證據
        期日，在受命法官前以言詞陳述，被告既已抗辯其因付
        足300萬元而由原告於結算時出具「借款證明」，自不
        生訴訟上自認之效果。況原告就其收到之金額，先於88
        年10月11日存證信函中陳明收到91萬元（見本院卷第15
        、18頁），89年5月1日解除委託書之聲明書記載收到13
        3萬元（見同卷第30頁反面），90年8月28日刑事案件偵
        查中又稱其向被告丁○○借約200萬元（見本院卷第200
        頁反面），非惟前後陳述不一，且與上開存證信函所載
        之金額歧異，更難認其所稱被告未付足300萬元之主張
        為可取。
      原告又稱其於88年4、5月間始透過乙○○介紹而認識被
        告丁○○，雖據證人乙○○證述其因案入監服刑，87年
        7月5日出監後始介紹原告與被告丁○○認識，詳細時間
        不記得了，在此之前，原告沒有向被告丁○○借過款等
        語在卷（見本院卷第221頁、第220頁反面）。惟證人乙○○另稱其不清楚簽訂委託書之事，除為被告丁○○轉
        交一紙面額10萬元支票予原告外，未再經手金錢交付事
        務，嗣未與被告丁○○往來等語（見同卷第220頁反面
        、第221頁），可見證人乙○○對於原告與被告丁○○
        、戊○○或被告丙○○○之金錢往來與委任處理系爭土
        地事務之內情，不甚明瞭。原告執證人乙○○證稱「原
        告跟我說，丁○○一直拖延交付借款，我有去找丁○○
        ，丁○○說我現在拿不出錢，要慢慢給原告錢」（見同
        卷第220頁反面），即謂被告丁○○未交付借款，尚嫌
        速斷，並不足取。
      原告又主張被告為取信金主以便調款之詞，其因而出具
        「聲明書」，惟未為任何舉證，自無法採信。至被告所
        辯因原告又將債權讓與予賴柏榮，賴柏榮對原告及被告
        丙○○○提起刑事告訴，原告為陳明被告丙○○○持系
        爭本票參與分配之依據，遂於89年4月13日出具「聲明
        書」等語（見本院卷第159頁反面），原告既未爭執賴
        柏榮提出刑事告訴之情，原告為脫免刑事責任，並為確
        保被告丙○○○以系爭本票裁定參與分配之地位，非無
        出具「聲明書」之可能。雖被告另稱「聲明書」與「借
        款證明」所載為同一筆1200萬元債務等語（見本院卷第
        176頁反面），惟被告丙○○○並未依「借款證明」與
        「聲明書」而重複向桃園地院民事執行處陳報債權，如
        嗣後因強制執行獲得分配，則屬接續按委託書分配之範
        疇，亦難認「聲明書」所示債權不存在。
五、綜上所述，本件原告、被告丙○○○及本院均應受前訴確定
    判決關於「借款證明」及「聲明書」所載內容為真正，暨系
    爭本票為「借款證明」及「聲明書」所載債務擔保之拘束，
    被告丙○○○有執系爭本票裁定參與分配及獲得分配之權利
    ，原告就其主張，又未盡舉證之責，其請求確認「借款證明
    」所載1200萬元消費借貸關係，暨「聲明書」所載3550萬元
    消費借貸關係均不存在，即屬無理，應予駁回。
六、本件事證已臻明確，兩造其餘攻擊與防禦方法均與判決結果
    不生影響，不再一一論述，附此敘明。
七、訴訟費用負擔之依據：民事訴訟法第78條。
中    華    民    國    97    年    5     月    23    日
                  民事第六庭    法  官  許純芳
以上正本係照原本作成
如對本判決上訴，須於判決送達後20日內向本院提出上訴狀
中    華    民    國    97    年    5     月    26    日
                                書記官  潘惠梅


司法院資訊處製作；財團法人民間司法改革基金會備份。
